【裁判字號】    92,交上易,58
【裁判日期】    920527
【裁判案由】    過失傷害
【裁判全文】
臺灣高等法院刑事判決                            九十二年度交上易字第五八號
    上  訴  人  臺灣板橋地方法院檢察署檢察官
    被      告  乙○○
右上訴人因被告過失傷害案件，不服臺灣板橋地方法院九十一年度交易字第一二四號
，中華民國九十一年十二月二十五日第一審判決（起訴案號：臺灣板橋地方法院檢察
署九十一年度偵字第二三七七號），提起上訴，本院判決如左：
    主  文
原判決撤銷。
乙○○因過失傷害人，處有期徒刑柒月。
    事  實
一、乙○○係未領得汽車駕駛執照之人，竟於民國（下同）九十年十一月十五日下午
    二十時三十分許，駕駛車牌號碼八Ｃ─七○○一號自用小客車，行經台北縣中和
    市○○路一三一號前之路段時，理應注意車輛行駛時，駕駛人應注意車前狀況，
    隨時採取必要之安全措施，以及在市區道路行駛，行車速度不得超過五十公里，
    而依當時情形為晴天，視距良好，為乾燥、無缺陷、無障礙物之柏油路面，所駕
    車輛機件正常，並無不能注意之情形，竟疏於注意車前狀況，並以高達時速六十
    至七十公里之速度行駛，行經莒光路口時，適甲○○騎乘車號ＬＬＸ─八三六號
    機車從莒光路一二○巷欲橫越莒光路至對向莒光路一二九巷口，乙○○煞車不及
    ，車頭左前方撞擊甲○○機車左側，致甲○○飛彈起來，左側身體掉落至乙○○
    之自用小客車之車頂及右前方擋風玻璃後墜地，因而受有第四頸椎骨折、左側足
    踝開放性骨折、左側腓骨骨折、右側顳骨骨折等傷害。
二、案經甲○○訴由台北縣政府警察局中和分局報請臺灣板橋地方法院檢察署檢察官
    偵查起訴。
    理  由
一、訊據被告乙○○於警訊、偵查、原審及本院審理時均坦白承認右揭事實，並辯稱
    ：伊並沒有超越雙黃線行駛，伊是因為要閃避告訴人的機車才會把車子轉向走到
    對向車道。伊並不是原來就以逆向方式行車等語。
二、經查：
（一）右揭事實，除據被告坦承外，核與告訴人甲○○於警訊指訴遭被告乙○○撞擊
      等情節相符（見偵查卷第三頁、第四頁），復有現場草圖、道路交通事故調查
      報告表、車損、現場照片（見偵查卷第八頁至第十七頁）、國立台灣大學附設
      醫院（以下簡稱臺大醫院）出具之診斷證明書二紙（見偵查卷第六頁、第二九
      頁）附卷可稽。
（二）被告之自用小客車車損情形為車前頭破損及右前方擋風玻璃破裂、車頂凹陷、
      左下方保險桿破裂、車牌凹陷以及右側後視鏡受損等情，而告訴人甲○○之機
      車受損情形為機車右側車殼破裂、機車後輪向右傾斜等情，業據被告供述在卷
      ，並有告訴人及被告之車損照片內在卷可憑（參見原審卷第二十頁、第五四頁
      、第五五頁、偵查卷第十三頁至第十七頁），參以告訴人所受傷害為第四頸椎
      骨折、左側足踝開放性骨折、左側腓骨骨折、右側顳骨骨折等傷害，有前述臺
      大醫院出具之診斷證明書在卷可憑，而告訴人之機車前方車頭並無因撞擊而產
      生損壞，應無可能係由被告正面撞擊告訴人之機車，再佐以告訴人所受傷害集
      中於身體之左側，以及上開二車受損情情形，應可推斷車禍發生情形為：被告
      之自用小客車左前方撞擊告訴人之機車左側，始導致機車之後輪向右傾斜，告
      訴人所騎乘之機車遭被告自左側撞擊後往右倒地，造成地面上數段約零點五公
      尺至一點二公尺不等及長達十五公尺之刮地痕，並因而導致告訴人右側機車車
      殼嚴重破裂，告訴人經被告之自小客車撞擊後，告訴人之身體飛彈起來掉落至
      被告之自用小客車之車頂及右前方擋風玻璃，因而造成被告自用小客車之車頂
      凹陷、右前方擋風玻璃破損等情。並經目擊證人丙○○於本院證稱：「我並有
      看到被撞的人飛得很高，比停在路邊的廂型車還要高」等語（見本院卷第五八
      頁），據此，被告供稱係告訴人自一二○巷口至一二九巷駛出，撞擊告訴人之
      機車左側等情，應堪採信。
（三）另告訴人陳述有目擊證人稱肇事後被告之自用小客車應停放於事故現場圖血跡
      位置之前面，被告肇事後，被告將車輛往後推至現場圖停放位置云云。然查，
      依據道路交通事故現場圖顯示，被告之自小客車前方有告訴人機車坐墊、血跡
      、並有長達十五公尺之刮地痕。因此，被告之自用小客車應無可能有移動現場
      之情事，且告訴人聲請傳喚之目擊證人丙○○於本院亦未供稱有見到被告將車
      輛移動等情（見本院卷第五八頁、第五九頁），足見告訴人此部份指訴，尚無
      足採。
（四）按車輛行駛時，駕駛人應注意車前狀況，隨時採取必要之安全措施，行車速度
      ，行駛於市區道路，不得超過五十公里，道路交通安全規則第九十三條第一款
      、第九十四條第三項分別定有明文。被告駕車自應注意上述道路交通安全規定
      ，且依當時路況，又無不能注意之情形，竟疏不注意為之，以致肇事，致人受
      傷，被告應有過失，且被告過失駕駛行為，核與被害人之受傷間，具有相當因
      果關係。雖本件告訴人騎乘機車支線道，未讓幹道車先行，與有過失，然仍不
      能因告訴人之過失，而解免被告之罪責（詳如後述）。本件事證明確，被告犯
      行堪以認定。
（五）末查本件事故發生後，被告即主動請路人報警處理，有台北縣警察局偵辦交通
      事故案件「涉嫌人是否自首」調查表一份附卷可參（見偵查卷第七頁），並經
      證人即警員陳兩印證述：「（問：是否有自首的情況？）到現場處理時，被告
      有承認是肇事者。」等語（見原審卷第四六頁），是被告於犯罪未發覺前自首
      並接受裁判，已符刑法第六十二條前段自首之規定，應依法減輕其刑。
三、對於告訴人指訴其行車方向為沿中和市○○路由土城往板橋方向，行經肇事地點
    ，係遭被告超越雙黃線衝向對向車道等情，不予採納之理由如下：
（一）告訴人於警訊時指訴：「我是由中和市○○路一二○巷口橫越莒光路往莒光路
      一二九巷口，對方應是由板橋往土城方向直行莒光路」、「我騎ＬＬＸ─八三
      六（機車）自莒光路一二○巷口騎往一二九巷口時，在騎過道路中心線已騎至
      一二九巷口前的慢車道，突然遭到一部自小客車他車速很快，由板橋往土城方
      向直行莒光路，不知為什麼，他開到逆向來撞我」等語（參見偵查卷第三頁背
      面、第四頁、九十年十一月十七日警訊筆錄），而於原審審理時又改稱：「其
      行車方向為沿中和市○○路由土城往板橋方向」云云，並陳稱：「警訊時係在
      醫院作筆錄，剛才手術出來，所以警察說什麼都說是」，然經質之證人即製作
      告訴人筆錄之警員張嘉宏於九十一年四月十八日庭訊時證述：「當時告訴人意
      識清楚，．．．．但告訴人應知道我要問什麼，告訴人一開始說要想一下，我
      有拿照片及草圖給告訴人看，告訴人才說出行進路線」等語（見原審卷第二七
      頁、第二八頁），嗣後告訴人於九十一年五月二日庭呈之陳述意見狀又改稱：
      當時因擔任義消的友人來探視，友人依其所受傷害，猜測告訴人可能行走之路
      線云云（見原審卷第五二頁），告訴人多次指訴其行車路線等情節反覆不一，
      顯有可疑，因此，應以告訴人於警訊筆錄時所為之陳述較為可信。
（二）告訴人於警訊時指訴：「（問：你約於多少距離前發現對方？有做什麼應變措
      施？）我沒有發現到對方車輛，完全未作應變措施」等語，而於原審審理時又
      改稱：「我是為了閃被告的車子才將車頭往左打」云云（見原審卷第七二頁）
      ，而於九十一年十月二日之陳述意見狀又稱：「告訴人車頭朝左的原因係當時
      莒光陸路邊停車嚴重，告訴人看見被告之車輛急駛而來，而右邊停放一部箱型
      車，致無法向右邊閃避，只好向左邊閃避」（見原審卷第九四頁、第九五頁）
      等語。綜合告訴人之陳述，告訴人於警訊時先稱未發現被告之車輛，完全未作
      應變措施，於原審又改稱係看見被告之車輛自前方逆向駛來，始向左閃避云云
      ，且依行車習慣，告訴人在中和市○○路由土城往板橋方向，如對向車輛逆向
      行駛，應係向右閃避，焉有可能反而向左閃避至對向車道之方向，告訴人上開
      陳述，有多項矛盾之處，並與前開照片所示車損情形不符，顯不足採。
四、對於告訴人指訴其所受傷害已達於重傷害，被告應係犯刑法第二百八十四條第一
    項後段等罪嫌，不予採納之理由如下：
（一）查告訴人前往行政院國軍退除役官兵輔導委員會臺北榮民總醫院診療情形為：
      告訴人於九十年十一月十五日因車禍導致頸部疼痛，先至台大醫院治療，檢查
      發現第四頸椎骨折，經穿戴頭頸架外固定器三個月，拆除後繼續復建治療，告
      訴人因頸部仍持續疼痛，且感覺兩上肢無力，兩手發麻，而於九十一年三月十
      三日至本院神經外科求診，經檢查兩肘彎曲及伸直稍差，肌力為四級（正常為
      五級），九十一年三月十四日頸椎Ｘ光檢查，顯示第四頸椎椎體高度減小（可
      能有壓迫性骨折），第四、第五頸椎稍微往前移位，而第五、六頸椎亦輕微往
      後移位，九十一年三月二十六日之頸椎核磁共振檢查，顯示第四、五節，第五
      、六節，有輕微程度之椎間盤突出及狹窄，九十一年四月五日肌電圖檢查正常
      ，目前尚未達於重大不治之情形，有行政院國軍退除役官兵輔導委員會臺北榮
      民總醫院九十一年十月三十日北總行字第○九一○○一一六五五號函在卷可按
      難治之程度及復原之可能性為何，其答覆說明：告訴人甲○○於九十年十一月
      十五日發生車禍，先至台大醫院求診，檢查發現為第四頸椎骨折，經三個月的
      頭頸外固定器固定後，因症狀並未改善，而至本院神經外科門診求治，經一系
      列之檢查，發現其第四、五及第五、六頸椎椎間盤突出併脊髓壓迫，故於九十
      二年一月十八日接受減壓骨融合併內固定手術，術後症狀逐漸改善。目前該病
      患之症狀並未達重大難治之程度，應有復原之可能。有該院九十二年三月十八
      日北總行字第０九二０００二二二二號函附卷可稽（見本院卷第三五頁）。
（二）又告訴人前往臺大醫院診療情形為：告訴人於九十年十一月十五日前來急診，
      當時主要診斷為頸椎第四節椎弓骨折及左足踝骨折，急診次日即住入本院神經
      外科病房，由於其頸椎並未明顯壓迫脊髓或神經根，雖有厲害之頸部疼痛，仍
      只接受外固定支架治療，並於九十年十一月十七日進行脛腓骨骨折復位及鋼板
      鋼釘固定手術，而後於同年十一月十九日轉入骨科部病房繼續治療，於同年十
      二月七日出院，告訴人於出院後至本院門診追蹤，在除去外固定器後，其仍有
      手麻頸痛現象，九十一年四月十日至同年月十二日，告訴人再度住於本院外科
      病房，其脊髓攝影顯示骨折癒合良好，但因仍有頸痛症狀，故出院後仍持續在
      外科部與疼痛科門診追蹤，由於告訴人經止痛藥等治療後仍有劇烈疼痛之症狀
      ，故仍需仰量長期復建或藥物治療，推論其疼痛可能為外傷時關節筋肉挫傷之
      後遺症，或告訴人之第五、六節間骨刺在外傷後加重頸部疼痛症狀，有關於告
      訴人之左足踝骨折傷病，依據九十一年九月十九日之骨科門診紀錄，其骨折業
      已癒合，但仍有左踝酸痛之症狀，日常生活功能應能勝任，由於告訴人之骨折
      部位在脛腓骨遠端足踝關節，可能會發生外傷性踝關節炎等情，有國立臺灣大
      學醫學院附設醫院九十一年十一月二十一日（九十一）校附醫密字第九一○○
      ○一七七九三號函在卷可按（見原審卷第一二四頁、第一二五頁）。且經本院
      再次函詢告訴人所受傷害是否業已達到重大難治程度及復原可能性等情，則函
      覆說明：(一)外科方面：甲○○之頸椎受傷情形並無造成癱瘓或無力之情形，但
      頸部酸痛在所難免，隨著時間愈久，酸痛情形應或多或少會有改善，或可用藥
      物減輕其疼痛。若就頸椎傷害而言，受傷部位已復原，剩餘之疼痛症狀為主觀
      感受，無一定復原期限。(二)骨科方面：甲○○在骨科方面的傷害是左小腿近足
      踝部的骨折，於九十年十一月十七日予以手術復位及鋼板鋼釘固定，骨折碎片
      也已扶正，於一年後（九十年十一月十七日）追蹤，Ｘ光檢查顯示其骨折已全
      癒合，可以載重走路，惟常自覺左踝酸痛，因近關節處之骨折發生不等程度之
      外傷性踝關節炎是不可避免的，但非重大難治之問題，平日須注意載重時間，
      閒歇使用消炎止痛劑，及熱療復健以提昇足踝肌力，則一般功能均可復原。(三)
      麻醉科方面：甲○○於九十一年四月二十九日至本院疼痛科門診就診時，主訴
      右側頸部劇烈疼痛合併右枕骨神經痛。初步Ｘ光檢查並未發現明顯之骨折未癒
      現象，初步研判應屬神經肌肉挫傷之後遺症，經予以口服藥物及注射後，症狀
      略有緩解。對於甲○○之日常生活功能並無重大的癱瘓事實，惟疼痛的強度仍
      屬嚴重，必須仰賴長期復健或藥物之治療。(四)耳鼻喉科方面：甲○○於九十一
      年二月二十八日聽力圖，除六千赫茲聽力閥值為五十分貝，八千赫茲聽力閥值
      為四十分貝外，其他音域之聽力閥值正常。九十一年二月二十八日聶骨電腦斷
      層檢查並未發現有聶骨骨折現象。亦有該院九十二年三月二十七日（九十二）
      校附醫秘字第九二００００二八六０號函附卷可參（見本院卷第三六頁、第三
      七頁）。綜上可知，告訴人所受之傷害尚未達於重傷之程度至明，是告訴人指
      訴受有重傷云云，亦不足採。
五、核被告乙○○所為，係犯刑法第二百八十四條第一項前段之過失傷害罪。被告無
    駕駛執照駕車，因而肇事致人受傷，應依道路交通管理處罰條例第八十六條第一
    項之規定加重其刑。又被告於犯罪未發覺前自首而接受裁判，應依刑法第六十二
    條前段之規定，減輕其刑。以上並先加重後減輕之。
六、原審據以論罪科刑，固非無見，惟查原判決就本件車禍撞擊情形未於事實欄中詳
    予認定，且依被告車前頭左下方保險桿破裂等損害情形，可認係被告之自用小客
    車左前方撞擊告訴人之機車，原判決理由欄認係被告之自用小客車右前方撞擊告
    訴人之機車，尚有未洽。檢察官上訴意旨稱被害人之傷害程度已達重大難治之傷
    害程度，及被告不符合自首減刑之要件雖未足採。但原判決既有前揭可議之處，
    仍屬無可維持，應由本院將原判決撤銷改判。爰審酌被告乙○○未考領得駕駛執
    照，即駕駛車輛在人車頻繁之道路超速行駛，罔顧公眾生命安全，肇事過失非輕
    ，告訴人所受之傷害程度，且於肇事後未能與告訴人達成和解，及其犯罪後之態
    度等一切情狀，量處如主文第二項所示之刑。
據上論斷，應依刑事訴訟法第三百六十九條第一項前段、第三百六十四條、第二百九
十九條第一項前段，道路交通管理處罰條例第八十六條第一項，刑法第二百八十四條
第一項前段、第六十二條前段，罰金罰鍰提高標準條例第一條前段，判決如主文。
本案經檢察官朱兆民到庭執行職務。
中      華      民      國    九十二    年      五      月    二十七    日
                              臺灣高等法院交通法庭
                                  審判長法  官  陳  祐  治
                                        法  官  楊  炳  禎
                                        法  官  王  炳  梁
右正本證明與原本無異。
不得上訴。
                                        書記官  潘  大  鵬
中      華      民      國    九十二    年      五      月    二十八    日
附錄本案論罪科刑法條全文：
刑法第二百八十四條
因過失傷害人者，處六月以下有期徒刑、拘役或五百元以下罰金，致重傷者，處一年
以下有期徒刑、拘役或五百元以下罰金。
從事業務之人，因業務上之過失傷害人者，處一年以下有期徒刑、拘役或一千元以下
罰金，致重傷者，處三年以下有期徒刑、拘役或二千元以下罰金。


司法院資訊處製作；財團法人民間司法改革基金會備份。
